【裁判字號】    99,交聲,1984
【裁判日期】    990518
【裁判案由】    聲明異議
【裁判全文】
臺灣臺中地方法院交通裁定事件        99年度交聲字第1984號
原處分機關  交通部公路總局臺中區監理所臺中市監理站
異  議  人
即受處分人  甲○○
上列受處分人因違反道路交通管理處罰條例案件，對於交通部公
路總局臺中區監理所臺中市監理站於民國99年5 月7 日所為之裁
決（裁監稽違字第裁61-GE0000000號），聲明異議，本院裁定如
下：
    主    文
原處分關於裁處罰鍰新臺幣肆萬伍仟元，及吊扣汽車駕駛執照拾
貳個月部分均撤銷。
前項罰鍰撤銷部分，不罰。
甲○○普通輕型機器腳踏車駕駛人駕駛普通輕型機器腳踏車，經
測試檢定酒精濃度超過規定標準，吊扣普通輕型機器腳踏車駕駛
執照拾貳個月。
    理    由
一、原處分意旨略以：異議人即受處分人（下稱受處分人）甲○
    ○騎乘車牌號碼RH2-322 號輕型機車，於民國97年12月27日
    6 時3 分許，在臺中市○○路與博館路前，因「駕駛人酒後
    駕車肇事，經抽血酒精濃度190.4mg/dl，換算酒測值0.95mg
    /l (禁駛）」之違規，經臺中市警察局第一分局以中市警交
    字第GE0000000 號違反道路交通管理事件通知單舉發。故本
    所遂於99年5 月7 日以裁監稽違字第裁61-GE0000000 號 裁
    決書，依道路交通管理處罰條例第35條第1 項第1 款規定，
    裁處受處分人新臺幣（下同）45,000元整，吊扣其汽車駕駛
    執照12個月，並施以道安講習，逾期則依裁決書處罰主文規
    定裁處，於法並無不合等語。
二、受處分人異議意旨略以：(一)受處分人因酒駕案件受緩起訴處
    分，並已繳交緩起訴處分金30,000元、參加法治教育2 場次
    。緩起訴已期滿，申請一罪不二罰，監理單位方面罰鍰，請
    予以免罰；(二)另受處分人因駕駛機車違規，而非開車違規，
    請求撤銷原處分關於吊扣汽車駕照12個月部分等語。
三、經查：
甲、關於罰鍰部分：
(一)、按汽車駕駛人，駕駛汽車經測試檢定有酒精濃度超過規定標
    準之情形者，處新臺幣15,000元以上60,000元以下罰鍰，並
    當場移置保管該汽車及吊扣其駕駛執照1 年，道路交通管理
    處罰條例第35條第1 項第1 款定有明文。惟依95年2 月5日
    施行之行政罰法第26條第1 項規定：「一行為同時觸犯刑事
    法律及違反行政法上義務規定者，依刑事法律處罰之。但其
    行為應處以其他種類行政罰或得沒入之物而未經法院宣告沒
    收者，亦得裁處之。」，此乃一行為同時造成刑罰法律與行
    政秩序罰規定發生競合適用之關係時，基於「一事不二罰」
    之法理，經由立法程序確立應以刑罰優先為原則，避免行為
    人承受過度且重複之處罰。此觀該條立法理由明確揭示：「
    一行為同時觸犯刑事法律及違反行政法上義務規定時，由於
    刑罰與行政罰同屬對不法行為之制裁，而刑罰之懲罰作用較
    強，故依刑事法律處罰，即足資警惕時，實無一事二罰再處
    行政罰之必要。且刑事法律處罰，由法院依法定程序為之，
    較符合正當法律程序，應予優先適用。但罰鍰以外之沒入或
    其他種類行政罰，因兼具維護公共秩序之作用，為達行政目
    的，行政機關仍得併予裁處，故為第1 項但書規定。」，其
    理益明。是以上揭行政罰法中刑事法律處罰優先且不再處以
    行政秩序罰之目的，既係因為行為人已接受刑罰而足資警惕
    ，且已發生懲罰之作用，即無使行為人陷於雙重處罰之不利
    益，則關於刑事法律處罰之範圍自應採取實質認定，凡刑事
    實體法或程序法中所規定客觀上剝奪行為人生命、自由、財
    產權利，主觀上亦因制裁之嚴厲性、痛苦性，其強度足以造
    成心理強制而間接達成矯正教化目的之處遇手段，皆應納入
    其中，而不以形式上符合刑法第32條至第34條所定主刑及從
    刑種類者為限，始與法律規範之意旨相符。
(二)、受處分人騎乘車牌號碼RH2-322 號輕型機車，於97年12月27
    日6 時3 分許，在臺中市○○路與博館路前，因「駕駛人酒
    後駕車肇事，經抽血酒精濃度19 0.4mg/dl ，換算酒測值0.
    95mg/l (禁駛）」之違規之違規等情，業據受處分人所自承
    ，並有上開舉發違反道路交通管理事件舉發通知單、裁決書
    各1 份在卷可稽。而受處分人上開酒醉駕車行為，除構成道
    路交通管理處罰條例第35條第1 項第1 款之交通違規事由外
    ，亦已合於刑法第185 條之3 服用酒類不能安全駕駛動力交
    通工具而駕駛罪之構成要件，臺灣臺中地方法院檢察署檢察
    官於斟酌受處分人之犯後態度及公共利益之維護後，認以緩
    起訴處分為適當，乃以98年度偵字第6205號為緩起訴處分，
    緩起訴處分期間為1 年，緩起訴期滿日為99年4 月2 日，並
    命受處分人(一)應於收受本署檢察官執行緩起訴處分命令通知
    書之日起2 個月內，向財團法人臺中市聲暉協進會支付新臺
    幣3 萬元。(二)應於緩起訴期間起算日起，至緩起訴期間屆滿
    前3 個月止，參加本署所舉辦之法治教育2 場次。並應於緩
    起訴處分確定後，依觀護人之指示，按時至本署報到，接受
    相關規定說明。(三)緩起訴期間不得再犯罪。嗣該緩起訴處分
    嗣因臺灣高等法院臺中分院檢察署駁回再議而確定，受處分
    人業已繳納完畢3 萬元等情，有臺灣臺中地方法院檢察署檢
    察官緩起訴處分書、臺灣高等法院臺中分院檢察署處分書、
    臺灣高等法院被告前案紀錄表、緩起訴處分金收據各1 紙在
    卷可佐。則受處分人上開違反刑事法律禁止規範之犯罪事實
    既已明確，僅因檢察官採取緩起訴處分之替代性刑事處遇手
    段，未將該案逕行起訴或聲請簡易判決處刑，致其後適用之
    刑事訴訟程序有所區別，然受處分人負有履行緩起訴條件之
    義務觀察，其如未在上開指定期間內確實履行義務，依刑事
    訴訟法第253 條之3 第1 項第3 款之規定，受處分人將遭受
    撤銷緩起訴處分之不利益；反之，倘其確實遵守並履行各項
    緩起訴條件，除非合於刑事訴訟法第260 條所定情形之1 ，
    否則受處分人即無再就同一案件遭受刑事訴追之虞。從而，
    受處分人已經由緩起訴處分條件之履行使其免於遭檢察官發
    動起訴程序，仍具有替代刑罰之效果，廣義而言，應屬前揭
    所稱之「實質刑事法律處罰」，而有行政罰法第26條第1項
    「一事不二罰」規定之適用（臺灣高等法院臺中分院95年度
    交抗字第477 號裁定同此結論）。
(三)、又法務部95年5 月25日法律字第0950700393號函雖謂：行政
    罰法第26條第2 項所稱「不起訴處分」包括「緩起訴處分」
    在內等語，惟該項乃例外得裁處行政秩序罰之補充規定，參
    諸該條文係將「不起訴處分」、「無罪」、「免訴」、「不
    受理」、「不付審理」等不能證明刑事被告犯罪或未曾使其
    實際接受刑罰之情形逐一臚列，顯然與該條第一項所指發生
    處罰競合之前提要件尚有未合，故有第2 項仍依違反行政法
    上義務規定裁處之必要。本件緩起訴處分既非不能證明行為
    人之犯罪事實，且有負擔一定義務之實質處罰，自與上開行
    政罰法第26條第2 項列舉之不起訴處分等情形迥然有別，仍
    無從遽為比擬而為相同之處置。如若不然，則刑事被告如經
    法院循審判程序判處罰金或得以易科罰金之拘役或有期徒刑
    ，均得以援用行政罰法第26條第1 項之規定，免於處以行政
    秩序罰之雙重不利益；至於藉由緩起訴處分而節省司法資源
    者，在基於實質懲罰目的而負擔一定義務之餘，卻仍需繳納
    一定金額之行政罰鍰，其結果勢必降低刑事被告接受緩起訴
    處分之意願，而反噬緩起訴處分替代繁複刑事審判程序之制
    度性機能。準此以言，行政罰法第26條第2 項既未將緩起訴
    處分列舉其中，本於「例外規定從嚴解釋」之法理及前揭說
    明，自不能將條文中「不起訴處分」之範圍，擴及於性質顯
    不相同之「緩起訴處分」，附此敘明。
(四)、再者，道路交通管理處罰條例第38條第8 項固規定：「前項
    汽車駕駛人，經裁判確定處以罰金低於本條例第92條第3 項
    所訂最低罰鍰基準規定者，應依本條例裁決繳納不足最低罰
    鍰之部分」。但該條項係94年12月28日增訂，並於95 年3月
    1 日施行，對照行政罰法第26條關於一事不二罰之規定，係
    於94年2 月5 日公布，於95年2 月5 日施行，顯見該項規定
    之立法目的，應係考量適用行政罰法第26條後，在酒後駕車
    違規應受刑事處罰者，刑罰罰金額度低於行政罰鍰之流弊，
    而特別立法補繳差額之情形。而條文既明定「經裁判確定處
    以罰金」之情形，自應以上開條文界定之範圍為限，不得恣
    意擴張適用而侵害人民之財產權，故在酒後駕車違規應受刑
    事處罰，而經法院判處有期徒刑、拘役，並宣告緩刑及向公
    庫支付一定之金額或向指定之公益團體、地方自治團體或社
    區提供義務勞務、經法院判處有期徒刑、拘役得易科罰金、
    或經檢察官為緩起訴處分，而命被告向公庫或指定之公益團
    體、地方自治團體支付一定之金額，或向指定之公益團體、
    地方自治團體或社區提供義務勞務等情形，應均無上開道路
    交通管理處罰條例第38條第8 項之適用，否則即有違行政法
    上的「法律保留原則」。此與行政罰法第26條具體適用產生
    疑義，因緩起訴處分並命被告為金錢給付部分，性質上可謂
    實質的制裁，且造成被告權利受限制的影響，而認定係「實
    質刑事法律處罰」，而有行政罰法第26條第1 項「一事不二
    罰」規定之適用，並未逾越「法律保留原則」，亦未因而侵
    害人民之財產權，並不相同（臺灣高等法院臺中分院98年度
    交抗字第1031、1042號裁定意旨參照）。況受處分人因上開
    酒後駕車之行為，經臺灣臺中地方法院檢察署檢察官於98年
    3 月20日，以98年度偵字第4469號為緩起訴處分，定緩起訴
    期間1 年，受處分人除應支付財團法人臺中市聲暉協進會3
    萬元外，尚應參加法治教育2 場次，並應於緩起訴處分確定
    後，依觀護人之指定，按時至臺灣臺中地方法院檢察署報到
    ，接受相關規定說明，足認受處分人係因同時履行支付3 萬
    元之財產給付、參加法治教育及按時依觀護人指定至臺灣臺
    中地方法院檢察署報到等處遇措施，而本於行政罰法第26條
    第1 項「一事不二罰」之規定，不再裁處「罰鍰」。準此，
    更不得漠視受處分人業因緩起訴處分而已接受處遇措施之事
    實，強將檢察官為緩起訴處分，而命被告向公庫或指定之公
    益團體、地方自治團體支付一定之金額之財產給付，比附援
    引為「罰金」，而依道路交通管理處罰條例第35條第8項規
    定，裁處受處分人須繳納上開財產給付不足最低罰鍰之部分
    。
(五)、綜上，原處分關於受處分人違反道路交通管理處罰條例第35
    條第1 項第1 款部分所處罰鍰45,000元，依行政罰法第26條
    第1 項前段規定，即應依刑事法律處罰之，已無再依上開道
    路交通管理處罰條例第35條第1 項第1 款裁處行政罰鍰之餘
    地，受處分人據以聲明異議非無理由，原處分就此部分應予
    撤銷，另由本院為受處分人不罰之諭知。另就施以道安講習
    ，係罰鍰以外對於預防再犯之行政罰，乃為抑止酒後駕車之
    不法行為，維護道路交通用路權人之生命、身體之安全法益
    ，依行政罰法第26條但書之規定，得裁處之。受處分人對於
    本件施以道安講習部分之處罰，並未於異議狀中指摘，應認
    受處分人就此部分未予異議，而告確定，附此敘明。
乙、關於吊扣駕照部分：
(一)、按道路交通管理處罰條例第35條第1 項第1 款條文所稱之「
    駕駛執照」，依95年3 月1 日修正施行前之道路交通管理處
    罰條例第68條規定：「汽車駕駛人，因違反本條例及道路交
    通安全規則之規定，受吊扣或吊銷駕駛執照處分時，吊扣或
    吊銷其持有各級車類之駕駛執照。」，係指違規人持有之各
    級車類駕駛執照均應予吊扣，惟修正後之該條文內容為：「
    汽車駕駛人，因違反本條例及道路交通安全規則之規定，受
    吊銷駕駛執照處分時，吊銷其持有各級車類之駕駛執照。」
    ，業已刪除「吊扣或」等字。是依現行條文之解釋，受吊銷
    駕駛執照處分者，仍維持吊銷其持有之各級車類駕駛執照，
    至於受吊扣駕駛執照處分者，則僅吊扣其違法或違規當時所
    駕駛車輛之駕駛執照，不再吊扣其持有之各級車類駕駛執照
    ，且道路交通管理處罰條例第35條第1 項第1 款前段既將當
    場移置保管該汽車及吊扣其駕駛執照併列，而不稱「吊扣其
    各級車類之駕駛執照」，解釋上當係指與該移置保管汽車同
    一等級之汽車駕駛執照而言，不得任意擴張解釋。至於受處
    分人僅領有普通小型車駕駛執照，致無較低級車類之輕型機
    器腳踏車駕駛執照可供吊扣，此係源於道路交通安全規則關
    於「一照原則」之駕照管理問題，要不能因執行困難或法規
    漏洞，即置立法修正通過之條文不予遵守適用，遽擴張解釋
    認應吊扣受處分人之各級車類駕駛執照（參臺灣高等法院臺
    中分院97年度交抗字第349 號裁定意旨）。
(二)、本件受處分人持有普通小型車駕駛執照駕駛上開輕型機車，
    經檢測後酒精濃度超過規定標準之違規事實，為受處分人所
    不爭執，已如前述。惟本件違規行為之時間係97年12月27日
    ，自應依修正後之道路交通管理處罰條例第68條裁處，而該
    條文修正後既將「吊扣」二字刪除，依前揭說明，駕駛人受
    吊扣駕駛執照處分時，不再吊扣其持有各級車類之駕駛執照
    ，故原處分機關於作成吊扣駕駛執照處分時，應就行為人所
    應吊扣之駕駛執照種類明確指示，始符合依法行政原則，而
    本件受處分人係駕駛輕型機車違規，所受之處分應為限制其
    駕駛輕型機車之權利，即吊扣其輕型機器腳踏車駕駛執照。
(三)、綜上，原處分機關關於吊扣受處分人汽車駕駛執照12個月之
    處分，僅能吊扣受處分人違規時之輕型機器腳踏車駕駛執照
    ，不得吊扣其汽車之駕駛執照，原處分機關不察，逕為吊扣
    受處分人之汽車駕駛執照12個月，顯非適法，從而，本件異
    議為有理由，爰撤銷原處分，並改諭知如主文第3 項所示之
    處罰。
四、綜上所述，原處分機關上開裁處「罰鍰」及「吊扣駕照」之
    行政裁罰，即有未洽，自應由本院將原處分撤銷，分別為如
    主文所示不罰及處罰之諭知，以資適法，是受處分人就此部
    分之異議，為有理由。
五、據上論斷，應依道路交通管理處罰條例第87條第2 項，道路
    交通案件處理辦法第20條前段，裁定如主文。
中    華    民    國    99    年    5     月    18    日
                        交通法庭  法  官  蔡美華
上正本證明與原本無異。
如不服本裁定，應於送達後5日內，向本院提出抗告狀。
                                  書記官  張皇清
中    華    民    國    99    年    5     月    18    日

司法院資訊處製作；財團法人民間司法改革基金會備份。
